ACORDAO-COMPLETO-2420800

ACÓRDÃO 8418/2020 ATA 27/2020 - SEGUNDA CÂMARA

VISTOS, relatados e discutidos estes autos de processo de aposentadoria de ex-servidora da Universidade Federal do Triângulo Mineiro,
ACORDAM os Ministros do Tribunal de Contas da União, reunidos em sessão da Segunda Câmara, diante das razões expostas pelo relator e com fundamento na Constituição Federal, art. 71, III e IX e na Lei 8.443/1992, arts. 1º, V, e 39, II, em:
9.1. considerar ilegal a presente concessão e negar registro ao respectivo ato;
9.2. dispensar a devolução dos valores indevidamente recebidos de boa-fé pela interessada, nos termos do Enunciado 106 da Súmula de Jurisprudência deste Tribunal;
9.3. determinar à Universidade Federal do Triângulo Mineiro que adote as seguintes providências, sob pena de responsabilidade solidária da autoridade administrativa omissa:
9.3.1. suspenda os pagamentos realizados com base no ato ora impugnado;
9.3.2. emita novo ato de aposentadoria escoimado da irregularidade apontada, submetendo-o a este Tribunal no prazo de trinta dias, pelo sistema e-Pessoal;
9.3.3. esclareça à inativa acerca das seguintes alternativas:
9.3.3.1 caso manifeste interesse, poderá se manter aposentada com base em outro fundamento legal e desde que cumpra os requisitos legais exigidos; ou poderá retornar à atividade para completar o requisito temporal para nova aposentadoria ¿ a qual, obrigatoriamente, deverá fundamentar-se nas regras vigentes no momento da nova concessão
9.3.4. comunique à interessada a deliberação deste Tribunal e a alerte de que o efeito suspensivo proveniente da eventual interposição de recursos, junto ao TCU, não a eximirá da devolução dos valores indevidamente recebidos após a notificação;
		9.4. dar ciência desta deliberação à interessada e à Universidade Federal do Triângulo Mineiro

Análise de ato de concessão de aposentadoria.

Segunda Câmara

Universidade Federal do Triângulo Mineiro.

3. Interessados/Responsáveis:
3.1. Interessado: Fatima Leonor Costa (XXX.836.506-XX).

13.1. Ministros presentes: Ana Arraes (Presidente), Augusto Nardes (Relator), Aroldo Cedraz e Raimundo Carreiro.
13.2. Ministros-Substitutos presentes: Marcos Bemquerer Costa e André Luís de Carvalho.

ACORDAO-COMPLETO-2469376

Acórdão 6282/2021 - Segunda Câmara

AUGUSTO NARDES

Adoto como relatório a instrução a seguir reproduzida (peça 4) , a qual contou com a anuência dos dirigentes da Secretaria de Fiscalização de Pessoal (Sefip) e do representante do Ministério Público especializado (peças 5 e 6) :
INTRODUÇÃO
1.	Trata-se de ato de concessão de aposentadoria de Fatima Leonor Costa, ex-servidor da Universidade Federal do Triângulo Mineiro.
2.	O ato foi submetido, para fim de registro, à apreciação do Tribunal de Contas da União (TCU) , de acordo com o art. 71, inciso III, da Constituição Federal. O cadastramento e a disponibilização ao TCU ocorreram por intermédio do Sistema de Apreciação e Registro de Atos de Admissão e Concessões, na forma dos arts. 2º, caput e incisos I a VI, e 4º, caput, da Instrução Normativa - TCU 78/2018.
EXAME TÉCNICO
Procedimentos preliminares aplicados
3.	Os procedimentos para exame, apreciação e registro de atos de pessoal encontram-se estabelecidos na Instrução Normativa TCU 78/2018 e na Resolução TCU 206/2007. Essas normas dispõem, respectivamente, em seus arts. 4º, § 2º, e 3º, § 3º que os atos de pessoal disponibilizados por meio do Sistema de Apreciação e Registro de Atos de Admissão e Concessões devem ser submetidos a crítica preliminar automatizada do próprio sistema, com base em parâmetros predefinidos.
4.	Relativamente aos atos de concessão de aposentadoria, as rotinas de crítica das informações cadastradas no Sistema de Apreciação e Registro de Atos de Admissão e Concessões foram elaboradas e validadas levando-se em conta as peculiaridades desses atos. Os itens de verificação do sistema compreendem prazos e fundamentos legais, assim como eventuais ocorrências de acumulação. Trata-se de verificações mais abrangentes, minuciosas e precisas do que aquelas que podem ser realizadas por mãos humanas, proporcionando um nível de segurança ainda maior.
5.	Além da crítica automatizada, há verificação humana adicional no caso de haver alertas do sistema ou informações não formatadas, como esclarecimentos do gestor ou do controle interno.
6.	Na ocorrência de períodos de tempo relativos à contagem ponderada decorrente do exercício de atividade insalubre, as rotinas incluem a verificação do atendimento dos requisitos estabelecidos nos Acórdãos 2.008/2006 e 911/2014, ambos do Plenário. Constatado o não atendimento, tais períodos são automaticamente excluídos da contagem do tempo. 
7.	Também são excluídos da contagem outros períodos de tempo cujo cômputo a jurisprudência do TCU entende, a princípio, ser irregular. São exemplos os períodos de tempo rural, aluno aprendiz, estágio, residência médica, exercício da advocacia e aqueles obtidos por justificação judicial. Trata-se de vedações para as quais a jurisprudência do TCU também prevê exceções, mas, nesses casos, a verificação do atendimento dos requisitos exige-se a apresentação de documentação comprobatória.  Portanto, na ocorrência de qualquer desses períodos, são eles excluídos da contagem.
8.	As críticas também consideram os registros do Sistema Integrado de Administração de Recursos Humanos (Siape) . O Siape disponibiliza informações atualizadas sobre as parcelas que integram os proventos, diferentemente, portanto, do Sistema de Apreciação e Registro de Atos de Admissão e Concessões, que informa as parcelas no momento do registro do ato.
9.	Essa confrontação com o Siape provê uma visão atual e verdadeira da situação, o que permite descaracterizar irregularidades e inconsistências que, embora constantes do Sistema de Apreciação e Registro de Atos de Admissão e Concessões, já foram corrigidas.
Exame das constatações
10.	Por intermédio das supracitadas análises realizadas por esta Unidade Técnica no ato de concessão de aposentadoria de Fatima Leonor Costa, constatou-se que foram computados tempo de serviço insalubre substanciais e posteriores à edição da Lei 8.112/1990 (10/11/1993 a 26/7/2012) , o que enseja a ilegalidade do respectivo ato ora analisado por desobediência aos Acórdãos 2.008/2006 e 911/2014 acima referenciados do Plenário do TCU. Nesse sentido e em face dessa circunstância, a interessada não cumpriu com o requisito do art. 3º, I, da EC n. 47/2005.
CONCLUSÃO
11.	Em razão do exposto e tendo em vista as análises realizadas no ato de concessão de aposentadoria de Fatima Leonor Costa, esta Unidade Técnica considera que o ato em tela deve ser julgado ilegal e negado o seu respectivo registro por esta Egrégia Corte, em face do cômputo de tempo de serviço ponderado insalubre em desobediência aos Acórdãos 2.008/2006 e 911/2014, ambos do Plenário.
PROPOSTA DE ENCAMINHAMENTO
12.	Ante o exposto, com fundamento nos arts. 71, inciso III, da Constituição Federal, 1º, inciso V, e 39, incisos I e II, da Lei 8.443/1992 e 260, § 1º, do Regimento Interno do Tribunal de Contas da União, propõe-se:
	a) considerar ILEGAL e NEGAR o registro do ato de aposentadoria de Fatima Leonor Costa (CPF: XXX.836.506-XX) ;
	b) determinar à Universidade Federal do Triângulo Mineiro que:
b.1) abstenha de realizar pagamentos para o ato ora apreciado pela ilegalidade, no prazo 15 (quinze) dias, contados a partir da ciência desta deliberação, sujeitando-se a autoridade administrativa omissa à responsabilidade solidária, nos termos do art. 262, caput, do Regimento Interno do TCU;
b.2) informe à interessada: 
b.2.1) o teor do Acórdão que vier a ser prolatado, encaminhando ao TCU, no prazo de trinta dias, comprovante da data de ciência pela interessada, nos termos do art. 4º, § 3º, da Resolução - TCU 170/2004;
b.2.2) caso manifeste interesse, pode se manter aposentado com base em outro fundamento legal e desde que cumpra os requisitos legais exigidos; ou poderá retornar à atividade para completar o requisito temporal para nova aposentadoria ¿ a qual, obrigatoriamente, deverá fundamentar-se nas regras vigentes no momento da nova concessão;
b.2.3) caso não seja possível enquadrar em outro fundamento legal de inativação, a interessada deverá retornar à atividade para completar o requisito temporal para a aposentadoria ¿ a qual, obrigatoriamente, deverá fundamentar-se nas regras vigentes no momento da nova concessão.
É o Relatório.

não há.

Procurador Sergio Ricardo Costa Caribé.

PESSOAL. APOSENTADORIA. TEMPO DE SERVIÇO INSUFICIENTE. ILEGALIDADE. DETERMINAÇÕES.

APOSENTADORIA (APOS)

Secretaria de Fiscalização de Pessoal (SEFIP).

Trata-se do exame de ato de concessão de aposentadoria Fatima Leonor Costa, ex-servidora da Universidade Federal do Triângulo Mineiro.
2.	A Secretaria de Fiscalização de Pessoal (Sefip) , com anuência do Ministério Público junto ao Tribunal (MPjTCU) , se manifesta pela ilegalidade do ato, ante o cômputo de tempo de serviço insalubre substanciais e posteriores à edição da Lei 8.112/1990. Desde já, me manifesto de acordo com o posicionamento da unidade técnica, razão porque incorporo às minhas razões de decidir os argumentos por ela declinados, sem prejuízo do que exponho a seguir.
3.	De fato, conforme o Acórdão 2008/2006-TCU-Plenário, o servidor público que, como celetista, exerceu no serviço público a atividade insalubre, penosa ou perigosa, durante o período anterior à vigência da Lei n.º 8.112, de 1990, teria direito à contagem especial do tempo de serviço (contribuição) para o efeito de aposentadoria. No entanto, para a aludida contagem durante o período posterior ao advento da Lei n.º 8.112/1990, seria necessária a regulamentação do art. 40, § 4º, da Constituição de 1988 no sentido de definir os critérios e requisitos para a respectiva aposentadoria.
4.	O ato em análise resulta na inadequada averbação do tempo de insalubridade correspondente a 3 anos 6 meses e 17 dias, no período de 10/11/1993 a 26/07/2012, estando essa percepção em desacordo, ante a indevida contagem do referido tempo em período posterior ao advento da Lei n.º 8.112, de 1990. À vista disso, o ato deve ser considerado ilegal, com a recusa de seu registro. 
Dessa forma, acolhendo a instrução da unidade técnica, VOTO no sentido de que o Tribunal aprove o Acórdão que ora submeto à deliberação deste Colegiado.
TCU, Sala das Sessões Ministro Luciano Brandão Alves de Souza, em 11 de agosto de 2020.
Ministro JOÃO AUGUSTO RIBEIRO NARDES 
Relator